【裁判字號】    95,台上,4340
【裁判日期】    950810
【裁判案由】    強盜殺人
【裁判全文】
最高法院刑事判決            九十五年度台上字第四三四○號
    上  訴  人
    （被  告）  甲○○
                        號在.
    上 訴人 即
    被告之配偶  乙○○
                        樓
上列上訴人等因被告強盜殺人案件，不服台灣高等法院中華民國
九十五年五月二十三日第二審更審判決（九十五年度上重更(一)字
第三○號，起訴案號：台灣基隆地方法院檢察署九十四年度偵字
第九六四、二一六三號），提起上訴，本院判決如下：
    主  文
原判決撤銷，發回台灣高等法院。
    理  由
本件原判決認定：上訴人（被告）甲○○（下稱上訴人）前因施
用第一級、第二級毒品案件，經台灣士林地方法院判處有期徒刑
六月、五月，應執行有期徒刑九月確定，於民國九十一年十二月
二十六日執行完畢。又於九十四年三月一日下午三時許，攜帶其
所有客觀上足以對人之生命、身體構成危險之兇器長形尖刀一把
（非槍砲彈藥刀械管制條例之刀械），藏放於上衣內，騎乘機車
行經台北縣金山鄉○○里街十五號李燦群之宅前時，見鐵捲門關
下，似無人在家，認有機可趁，竟起意行竊，而基於為自己不法
所有之意圖及無故侵入住宅之故意，繞到該房屋後門，從雜物堆
撿拾一支鐵條，撬毀該屋後方鐵捲門之邊側，致該鐵捲門無法閉
合而不堪用，再利用門邊側縫隙，無故踰越入內，擬行竊財物。
上訴人於侵入住宅後，在一樓搜尋財物未果，即從樓梯走上二樓
進入李燦群房門內繼續搜尋財物時，為李燦群發現。上訴人欲逃
離現場，李燦群乃上前攔阻，雙方在房門內拉扯，上訴人因不耐
李燦群拉扯，掙脫不成，為脫免逮捕，萌生殺害李燦群之故意，
以殺人之強暴方法，持前揭尖刀，接續猛刺李燦群之左頸部、前
頸部、左腹部、左腹外側部、左大腿後部及左手背部。李燦群遭
刺殺後仍不鬆手，在拉扯過程中，上訴人所持用之尖刀掉落在二
樓房間外之客廳地上，雙方由二樓纏鬥至一樓。嗣上訴人擺脫傷
重虛弱之李燦群，開啟一樓鐵捲門騎乘停在後門之機車逃離現場
。李燦群遭刺殺後，倒臥在住處一樓鐵捲門前，經鄰人送醫急救
，延至同日下午五時許，因多重穿刺切割傷，致出血性休克死亡
等情。因而撤銷第一審判決，改判仍論處上訴人犯強盜罪而故意
殺人（累犯，處死刑，褫奪公權終身）罪刑，固非無見。
惟查：(一)、刑法第三百二十九條所定之竊盜以強盜論，係指已著
手搜取財物行為，足構成竊盜罪名，因防護贓物、脫免逮捕或湮
滅罪證，而當場施以強暴、脅迫者而言，若尚未著手於竊盜行為
之實行，則根本不能成立竊盜罪名，從而其為脫免逮捕，而當場
實行強暴殺人，即難以準強盜殺人罪論擬（參考本院五十七年臺
上字第一○一七號判例）。而刑法第二十五條第一項所謂著手，
係指犯人對於構成犯罪之事實開始實行而言，其在開始實行前所
為之預備行為，不得謂為著手，自無成立未遂犯之餘地（參考本
院二十一年非字第九七號(1)、二十五年非字第一六四號、三十年
上字第六八四號判例）。上訴人雖承認意圖行竊而侵入李燦群之
宅內，但否認已著手於竊盜之行為，並辯稱尚未著手之前即被李
燦群發覺而發生扭打，為脫免逮捕而持尖刀刺殺李燦群。原判決
事實雖記載：「甲○○侵入屋內後，在一樓搜尋財物未果，由樓
梯走至二樓繼續搜尋財物時，進入李燦群房門內搜尋財物，為李
燦群發現，甲○○……為脫免逮捕，萌生殺害李燦群之故意，…
…持上揭長形尖刀，接續猛刺李燦群……」（見原判決第一頁末
二列至第二頁第五列）。但依其理由之說明，係謂：「被告（指
上訴人，下同）於第一審供稱：『由被害人李燦群住宅後面鐵捲
門侵入屋內後，看到通道前方是客廳，因認為客廳沒有財物，才
直接走到二樓』，……被告主觀上既以竊盜為目的侵入被害人李
燦群住宅，用眼睛搜尋一樓後，認無可竊之財物，方上至二樓，
……顯然已著手於竊盜行為之實行。本件被告原以竊盜為目的，
而侵入被害人住宅，其進入一樓後，並無法認定係『閉著眼睛不
做任何觀察』，而直接上二樓，……是被告顯然於被害人住處一
樓，已經『用眼睛進行搜尋財物』，縱其所欲物色竊取之財物尚
未將之移入自己支配管領之下，……顯然已著手於竊盜行為之實
行，自應成立刑法第三百二十一條第二項、第一項第二款、第三
款之攜帶兇器、毀越門扇竊盜未遂」、「被告非法進入被害人一
樓屋內之後，顯然是『張開眼睛觀看』，於認為客廳沒有財物之
後，才到二樓，是被告已經著手竊盜甚明」等語（見原判決第十
一頁第十六列至第十二頁第三列、第十七頁第八列至第十八列）
。似認為「用眼睛進行搜尋」、「張開眼睛觀看」即為竊盜之著
手。然而所謂著手，係指犯人對於構成犯罪之事實開始實行而言
，前開判例意旨，已揭示甚明。則單純「用眼睛進行搜尋」、「
張開眼睛觀看」，能否謂為已達於對於竊盜罪「構成犯罪之事實
開始實行」？即非無疑。而上開關鍵（即是否構成竊盜未遂罪）
，復攸關能否成立準強盜罪，進而以準強盜殺人罪論擬？自與上
訴人之利益有重大關係，基於公平正義之維護，即有究明之必要
。原審未予徹查明白，即遽認「用眼睛進行搜尋」、「張開眼睛
觀看」已著手於竊盜犯罪構成要件之實行，自嫌速斷。又在二樓
部分，原判決事實雖記載：上訴人「進入李燦群房門內搜尋財物
」（見原判決第二頁第一列）。但依其理由之說明，係以：「依
據卷附照片、檢察官勘驗筆錄、警方之現場勘察報告及採證之證
物清單等，均顯示李燦群房間內之床面及棉被染有『血跡』，依
上開具體物證所示，顯見被告已經進入李燦群之房間『著手搜尋
財物』」（見原判決第十八頁第六列至第十一列），以為論據。
惟「李燦群房間內之床面及棉被染有血跡」，僅能證明上訴人有
進入李燦群之房間及在房間內有刺殺之行為，尚無從證明上訴人
已「著手」於竊盜之行為。原判決以「李燦群房間內之床面及棉
被染有血跡」，採為上訴人著手於竊盜之證據，亦難昭折服。另
原判決已明白認定，上訴人進入李燦群之房間後，「為李燦群發
現，甲○○欲逃離現場，李燦群上前攔阻，雙方在房門內拉扯，
……」（見原判決第二頁第一列至第二列）。但其理由卻另謂，
上訴人「在二樓房前遭被害人李燦群撞見，與被害人李燦群發生
拉扯，……」（見原判決第六頁末二列）。上訴人究係在「二樓
房間內」或「二樓房前」為李燦群發現，發生拉扯進而殺人？其
事實之記載，與理由之說明，亦不相適合。(二)、調查證據應於刑
事訴訟法第二百八十七條程序完畢後行之；除簡式審判程序案件
外，審判長就被告被訴事實為訊問者，應於調查證據程序之最後
行之；並於調查證據完畢後，命檢察官、被告、辯護人就事實及
法律為辯論，刑事訴訟法第二百八十八條第一項、第三項、第二
百八十九條第一項分別定有明文。亦即犯罪事實，應經調查證據
、訊問及辯論之程序，始得為有罪之判決。原判決認定，上訴人
侵入李燦群住宅後，已著手竊盜，因被李燦群發現，為脫免逮捕
，萌生殺害李燦群之故意，持尖刀接續猛刺李燦群之頸、腹等處
，致李燦群死亡，而論以犯準強盜罪而故意殺人罪刑。但原審於
審判期日，係就上訴人「侵入屋內後，未在一樓停留及搜尋財物
，即逕由樓梯直接走至該址二樓李燦群房門前時，適李燦群打開
房門欲步出房間因而與甲○○相互撞見，甲○○見狀受到驚嚇，
即轉身欲逃離現場，李燦群立刻上前攔阻，雙方即在房門口展開
掙脫、拉扯，……甲○○為脫免逮捕，遂自上衣內取出尖刀，…
…接續猛刺李燦群之頸、腹等處，……」等情，而僅就「未著手
於竊盜行為」之過程，為調查、訊問（見原審更(一)卷第一一二頁
背面至第一一三頁）。至於上訴人是否已著手於竊盜？能否成立
準強盜罪？並未依法踐行調查證據、訊問之程序，即遽行辯論終
結，並依準強盜罪與殺人罪之結合犯論處，亦有違誤。(三)、檢察
官所起訴之犯罪事實，倘有高度行為、低度行為，重行為、輕行
為；某罪為他罪之部分行為或階段行為；或甲罪已含有乙罪之性
質等吸收關係，而僅論以較重之罪名時，其較輕之罪名已包含於
較重之罪名內論擬，僅不另行單獨論罪而已，並非謂較輕罪名之
部分，不成立犯罪。原判決事實認定，上訴人以鐵條撬毀李燦群
房屋後方鐵捲門之邊側，從縫隙無故踰越入內，竊盜未遂。理由
並說明，毀損、侵入住宅部分，已經結合於加重竊盜之罪質中，
而成立攜帶兇器、毀越門扇竊盜未遂罪（見原判決第二十一頁第
十五列至第十七列）。如果無訛，則毀損、侵入住宅部分，已包
含於加重竊盜內，而為有罪之判決。但其理由卻另謂，上訴人被
訴毀損、侵入住宅部分，「公訴意旨既認此二罪嫌部分與前揭論
罪科刑部分，具有刑法第五十五條裁判上一罪之牽連關係，爰不
另為無罪之諭知」云云（見原判決第二十六頁第二列至第三列）
。對於上訴人被訴毀損、侵入住宅部分，同時為有罪及無罪之裁
判，顯然自相矛盾。(四)、刑法第三百二十一條第一項第二款所謂
毀越門扇牆垣，係指毀損或超越及踰越門扇牆垣而言。又所謂「
越」字，係指越入者而言，如係走入不得謂之「越」（參考司法
院院字第六一○號解釋、本院二十四年七月總會決議【五七】、
本院二十二年上字第四五四號(1)判例）。原判決事實認定，上訴
人以鐵條撬毀李燦群房屋後方鐵捲門之邊側，從縫隙無故「踰越
」入內，竊盜未遂，成立攜帶兇器、毀「越」門扇竊盜未遂罪。
如果無訛，則上訴人撬毀鐵捲門之邊側後，從縫隙進入屋內，如
係走入，能否謂為「越」？即有疑問。究竟實情如何？攸關應成
立之罪名，原審未予查明，即遽行判決，亦嫌速斷。以上或為上
訴意旨指摘所及，或為本院得依職權調查之事項，應認原判決仍
有撤銷發回更審之原因。上訴人被訴毀損、無故侵入住宅部分，
雖屬不得上訴第三審之罪名，因檢察官認為與強盜殺人部分有牽
連犯關係，依裁判上一罪起訴，為上訴效力所及，本院應併予審
判，附此敘明。
據上論結，應依刑事訴訟法第三百九十七條、第四百零一條，判
決如主文。
中    華    民    國  九十五  年    八    月    十    日
                      最高法院刑事第十一庭
                          審判長法官  謝  俊  雄
                                法官  陳  世  雄
                                法官  魏  新  和
                                法官  吳  信  銘
                                法官  徐  文  亮
      本件正本證明與原本無異
                                      書  記  官
中    華    民    國  九十五  年    八    月   十四   日
                                                      Ｅ


司法院資訊處製作；財團法人民間司法改革基金會備份。
